【裁判字號】    95,台上,3303
【裁判日期】    950615
【裁判案由】    違反公職人員選舉罷免法等罪
【裁判全文】
最高法院刑事判決            九十五年度台上字第三三○三號
    上  訴  人  乙○○
                丙○○
    共      同
    選任辯護人  黃靖閔律師
                羅豐胤律師
    上  訴  人  甲○○
                        之1
                        （另案在台灣台中監獄執行）
上列上訴人等因違反公職人員選舉罷免法等罪案件，不服台灣高
等法院台中分院中華民國九十五年三月十五日第二審更審判決（
九十四年度重選上更(三)字第六一號，起訴案號：台灣台中地方法
院檢察署九十一年度選偵字第二九號、第三九號、第四○號、第
四二號、第五二號），提起上訴，本院判決如下：
    主  文
原判決撤銷，發回台灣高等法院台中分院。
    理  由
本件原判決撤銷第一審判決關於上訴人乙○○、丙○○及上訴人
甲○○意圖漁利，包攬對於有投票權之人，交付賄賂，而約其投
票權為一定行使之事務等部分，改判仍論處乙○○、丙○○共同
對於有投票權之人，交付賄賂，而約其投票權為一定之行使罪刑
（乙○○處有期徒刑一年四月，併科罰金新台幣一百萬元，罰金
如易服勞役，以罰金總額與六個月之日數比例折算。褫奪公權三
年；丙○○處有期徒刑一年，併科罰金新台幣五十萬元，罰金如
易服勞役，以罰金總額與六個月之日數比例折算。褫奪公權二年
）；改判論處甲○○共同意圖漁利，包攬對於有投票權之人，交
付賄賂，而約其投票權為一定行使之事務（累犯）罪刑（處有期
徒刑一年一月。褫奪公權二年；更(二)審併合論處甲○○共同有投
票權之人，收受賄賂，而許以其投票權為一定之行使罪刑部分，
更(二)審判決後，未據上訴而確定），固非無見。
惟查：（一）刑事審判上之共同被告，係為訴訟經濟等原因，由
檢察官或自訴人合併或追加起訴，或由法院合併審判所形成，其
間各別被告及犯罪事實仍獨立存在，是共同被告對其他共同被告
而言，為被告以外之第三人，本質上屬於證人，為確保被告於刑
事訴訟程序中對於證人之詰問權，證人於審判中應依法定程序到
場具結陳述，並接受被告之詰問，其陳述始得作為認定被告犯罪
事實之判斷依據。依原判決理由說明係採納第一審共同被告王淑
媚、林旗順、林銘坤、陳楊桂香、陳王月雲、陳梅、莊見興、宋
雲嬌（下稱王淑媚等人）於偵、審中之供述，作為判決上訴人等
有罪之基礎；惟乙○○、丙○○對王淑媚等人前開供述證據之證
據能力，已於原審具狀爭執（見原審卷第六五頁），而第一審、
原法院前審及原審於調查上訴人等是否涉嫌本件犯行時，復俱未
依上開說明適用人證之調查程序，俾使王淑媚等人立於證人之地
位而為陳述，致有不當剝奪上訴人等對第一審共同被告王淑媚等
人之正當詰問權，其所踐行之訴訟程序，已難謂為適法。又原判
決就乙○○、丙○○於原審具狀爭執之王淑媚等人前開供述證據
，是否具有證據能力？並未說明理由，即逕採納作為論斷犯罪之
證據，亦有理由不備之違法。（二）「行為後法律有變更者，適
用裁判時之法律。但裁判前之法律有利於行為人者，適用最有利
於行為人之法律」，為刑法第二條第一項所明定。上訴人等行為
後，公職人員選舉罷免法第九十條之一、第九十一條之一等規定
，業於民國九十四年十一月三十日修正公布，同年月十二月二日
施行，公職人員選舉罷免法第九十條之一第一項之對於有投票權
之人，行求、期約或交付賄賂或其他不正利益，而約其不行使投
票權或為一定之行使罪，其法定本刑已由五年以下有期徒刑，得
併科新台幣四十萬元以上四百萬元以下罰金，提高為三年以上十
年以下有期徒刑，得併科新台幣一百萬元以上一千萬元以下罰金
；而同法第九十一條之一之意圖漁利，包攬該法第八十九條第一
項、第二項、第九十條之一第一項（修法後增訂第九十條之二第
一項、第二項）、或第九十一條第一項各款之事務罪，其法定本
刑亦由一年以上七年以下有期徒刑，得併科新台幣五十萬元以上
五百萬元以下罰金，提高為三年以上十年以下有期徒刑，得併科
新台幣一百萬元以上一千萬元以下罰金；原判決於九十五年三月
十五日為裁判時，未依上開規定，比較新舊法之適用，自有不適
用法則之違法。（三）有罪判決書之事實一欄，為判斷其適用法
令當否之準據，法院應將依職權認定與論罪科刑有關之事實，翔
實記載，然後於理由內逐一說明其憑以認定之證據，並使事實認
定與理由說明，互相適合，方為合法；倘事實認定與理由說明，
不相一致，或事實與理由欄內之記載，前後不符，按諸刑事訴訟
法第三百七十九條第十四款後段規定，均屬判決理由矛盾之當然
違背法令。原判決事實認定：「劉鴻懋（經第一審論處罪刑確定
）與吳幸樺（經上訴審判處罪刑確定）、乙○○及丙○○共同基
於對於有投票權之人交付賄賂，而約其投票權為一定行使之犯意
聯絡，先由劉鴻懋於九十一年一月二十二日攜帶乙○○之競選文
宣，向林大盟（經上訴審論處罪刑確定）、甲○○探詢是否同意
替乙○○買票。林大盟、甲○○均表同意，其二人即共同基於意
圖漁利，包攬對於有投票權之人，交付賄賂，而約其投票權為一
定行使之事務之犯意聯絡，推由林大盟著手製作渠等所知同意賣
票之選舉人名冊，劉鴻懋並於九十一年一月二十二日晚間七時至
九時間，駕駛計程車前往台中市○區○○路三九三號四樓林大盟
住處，向林大盟、甲○○取得該選舉人名冊影本後，隨即將上開
名冊攜往蓮花會館。至同日（九十一年一月二十二日）晚間十時
許之後，乙○○、丙○○同至蓮花會館，吳幸樺即囑劉鴻懋將該
名冊交予丙○○、乙○○閱覽，經其二人觀看，表示該名冊可以
，並詢問名冊內共有幾人，劉鴻懋告知有一百三十二人，丙○○
、乙○○乃同意對此一百三十二人以每票新台幣（下同）五百元
之代價買票，且同意支付林大盟、甲○○各八千元、四千元之發
放賄款代價，即又將該名冊影本交還劉鴻懋」；如若無誤，似意
指林大盟起意意圖漁利，包攬對於有投票權之人，交付賄賂，而
約其投票予乙○○之事務後，始著手製作上開選舉人名冊；此與
原判決援引作為判決基礎之劉鴻懋警詢及偵審中供述：「我問林
大盟說你那邊有沒有選舉要買（賣）票的，他說有，他當場拿出
名單出來」、「當天喝酒時，我有聽到林大盟跟甲○○跟我說，
該名冊本來是要提供予台中市第三選區某位市議員候選人遭拒，
現待價而沽。我取得名冊後就帶回蓮花會館交給吳幸樺觀看」（
見原判決正本第十八頁第四行、第五行、第十九頁第二行至第四
行），顯相牴觸；另原判決事實認定：「乙○○、丙○○夫妻在
台中市○區○○路二一五號吳幸樺租住處觀看名冊後，表示可以
，並詢問名冊內共有幾人，劉鴻懋告知有一百三十二人，丙○○
、乙○○同意對此一百三十二人以每票五百元（共計六萬六千元
，實際上應係一百二十九人）之代價買票，且同意支付林大盟、
甲○○各八千元、四千元為發放賄款之代價，之後將名冊影本交
還劉鴻懋。至九十一年一月二十三日下午五、六時許，丙○○即
攜帶七萬八千元現金，到蓮花會館宗教文物販賣處交予吳幸樺」
，如若屬實，顯意指丙○○、乙○○於九十一年一月二十二日晚
間十時許，即在吳幸樺租住處，與劉鴻懋談妥擬交付買票之對價
、報酬及其總數額，乃於翌日下午五、六時許，直接交付七萬八
千元予中間人吳幸樺；此與原判決援引作為判決基礎之劉鴻懋供
述：「師姐（指吳幸樺）打我的行動電話，沒有說什麼事，過去
一下便拿錢給我，師姐有問我要多少錢，我說工錢一萬二千元，
一百三十二票六萬六千元，她還有自皮包拿錢出來，拿出一些千
元鈔來湊，共七萬八千元，不是七萬八千元早就準備好，而是東
湊西湊」（見原判決正本第十八頁第九行至第十二行），亦非一
致。又原判決理由論敘：「乙○○、丙○○、甲○○用以交付之
賄賂七萬八千元，應依公職人員選舉罷免法第九十條之一第三項
之規定，宣告沒收」（原判決正本第三五頁十四行至第十六行）
，與主文第二、三、四項諭知「五萬二千元沒收」及理由內另說
明：「乙○○、丙○○、甲○○用以交付之賄賂七萬八千元，渠
等已交付之賄賂，自應由對向共犯所犯投票受賄賂罪中宣告追徵
、沒收，不得再重複沒收。甲○○已將部分賄款交與王淑媚等人
，而同案已判處罪刑確定之王淑媚、林旗順、林銘坤、陳楊桂香
、陳王月雲、陳梅、莊見興、宋雲嬌依序收受五千元、一千五百
元、六千元、三千五百元、四千五百元、二千五百元、一千元、
一千五百元及甲○○應沒收之五百元賄款，則上開合計二萬六千
元應扣除之，祗應沒收餘額五萬二千元。又該五萬二千元包含乙
○○、丙○○交予林大盟、甲○○之八千元、四千元，該一萬二
千元，係渠二人包攬公職人員選舉罷免法第九十條之一第一項事
務之不法所得，應依刑法第三十八條第一項第三款宣告沒收。其
餘四萬元依公職人員選舉罷免法第九十條之一第三項宣告沒收」
（見原判決正本第三七頁第六行至第十九行），亦不相符；均屬
理由矛盾。以上，或係上訴人等之上訴意旨所分別指摘，或屬本
院得依職權調查之事項，應認原判決仍有撤銷發回更審之原因。
據上論結，應依刑事訴訟法第三百九十七條、第四百零一條，判
決如主文。
中    華    民    國  九十五  年    六    月   十五   日
                      最高法院刑事第十二庭
                          審判長法官  林  永  茂
                                法官  洪  文  章
                                法官  蘇  振  堂
                                法官  蕭  仰  歸
                                法官  何  菁  莪
      本件正本證明與原本無異
                                      書  記  官
中    華    民    國  九十五  年    六    月  二十一  日
                                                      J


司法院資訊處製作；財團法人民間司法改革基金會備份。
